ACORDAO-COMPLETO-2486489

ACÓRDÃO 1875/2021 ATA 29/2021 - PLENÁRIO

VISTOS, relatados e discutidos estes autos que cuidam de Representação, com pedido de medida cautelar inaudita altera pars, sobre possíveis irregularidades ocorridas no Pregão Eletrônico 18/2020, sob a responsabilidade do Ministério da Economia (ME) , realizado com vista a contratar empresa especializada para prestação de serviços gerenciados de computação em nuvem, sob o modelo de cloud broker (integrador) de multi-nuvem, com valor estimado de R$ 370.475.894,80.
ACORDAM os Ministros do Tribunal de Contas da União, reunidos em Sessão Plenária, diante das razões expostas pelo Relator, em:
9.1. com fundamento nos arts. 235 e 237, inciso VII, do RI/TCU c/c o art. 113, § 1º, da Lei 8.666/1993 e no art. 103, § 1º, da Resolução - TCU 259/2014, conhecer da presente Representação para, no mérito, considerá-la parcialmente procedente; 
9.2. com espeque no art. 276 do RI/TCU, indeferir o requerimento de medida cautelar, inaudita altera pars, formulado pela empresa Claro S/A, tendo em vista a inexistência dos pressupostos necessários para adoção da referida medida;
9.3. com fulcro no art. 146, §1º do RI/TCU, indeferir o requerimento de ingresso da empresa Claro S/A. nos autos na qualidade de interessada;
9.4. com base no art. 146, §1º, do RI/TCU e do art. 138, §2º, do Código de Processo Civil, indeferir o requerimento de ingresso da empresa Microsoft do Brasil Importação e Comércio de Software e Vídeo Games Ltda. nos autos, seja na qualidade de interessada, seja na qualidade de amicus curiae;
9.5. com fulcro no art. 250, inciso III, do RI/TCU, recomendar ao Ministério da Economia, devendo esse órgão estender para toda a Administração Pública por intermédio da Secretaria Especial de Desburocratização, Gestão e Governo Digital, em atenção às disposições da Instrução Normativa 73, de 5 de agosto de 2020 (Ministério da Economia/Secretaria Especial de Desburocratização, Gestão e Governo Digital/Secretaria de Gestão) :
9.5.1. as pesquisas de preços para estimativa de valor de objetos a serem licitados devem ser baseadas em uma "cesta de preços", devendo dar preferência para preços públicos, oriundos de outros certames;
9.5.2.  a pesquisa de preços feita exclusivamente junto a fornecedores deve ser utilizada em último caso, na extrema ausência de preços públicos ou cestas de preços referenciais;
9.6. orientar a Secretaria de Fiscalização de Tecnologia da Informação (Sefti) que, em seus trabalhos, diante dos fatos apurados no presente processo, observe que a pesquisa de preços realizadas exclusivamente junto a fornecedores é exceção, conforme explicitado no item 9.5.1 retro e no Voto condutor do presente Acórdão e disposto na Instrução Normativa 73, de 5 de agosto de 2020 (Ministério da Economia/Secretaria Especial de Desburocratização, Gestão e Governo Digital/Secretaria de Gestão) 
9.7. com fulcro no art. 9º da Resolução TCU 315/2020, dar ciência à Central de Compras do Ministério da Economia de que a consideração de cenários hipotéticos para atribuição de quantitativos arbitrários à capacidade demonstrada por atestados de capacidade técnica, sem que os critérios utilizados para tanto estivessem previamente explicitados no edital ou no termo de referência do certame, constitui violação ao princípio do julgamento objetivo, bem como ao disposto nos arts. 44 e 45 da Lei 8.666/1993
9.8. autorizar a Secretaria de Fiscalização de Tecnologia da Informação (Sefti) a monitorar as contratações decorrentes do Pregão Eletrônico 18/2020/ME, pelos instrumentos que julgar pertinentes, de modo a assegurar a conformidade dos atos de contratação e gestão contratual, em especial quanto uso da métrica USN para mensuração e pagamento dos serviços, bem como avaliar a contribuição efetiva do modelo de computação em nuvem para o avanço das ações do Governo Federal rumo a um Brasil 100% Digital;
9.9. dar conhecimento do presente Acórdão, destacando que o relatório e o voto que fundamentam a deliberação ora encaminhada podem ser acessados por meio do endereço eletrônico www.tcu.gov.br/acordaos e que, caso tenham interesse, o Tribunal pode encaminhar-lhes cópia desses documentos sem quaisquer custos, para:
9.9.1. o Ministério da Economia;
9.9.2. a empresa representante, 
9.9.3. a empresa Microsoft do Brasil Importação e Comércio de Software e Vídeo Games Ltda; 
9.10. arquivar o presente processo, com fundamento no art. 237, parágrafo único, c/c o art. 250, do Regimento Interno/TCU.

Representação acerca de possível irregularidade em pregão eletrônico cujo objeto era a contratação de empresa especializada para a prestação de serviços gerenciados de computação em nuvem.

Ministério da Economia.

3. Interessados/Responsáveis: não há.
3.1. Representante: Claro S.A. (CNPJ: 40.432.544/0001-47)

Ministro Aroldo Cedraz.

13.1. Ministros presentes: Ana Arraes (Presidente), Walton Alencar Rodrigues, Benjamin Zymler, Aroldo Cedraz (Revisor), Raimundo Carreiro (Relator), Bruno Dantas, Vital do Rêgo e Jorge Oliveira.
13.2. Ministro-Substituto convocado: Marcos Bemquerer Costa.
13.3. Ministros-Substitutos presentes: Augusto Sherman Cavalcanti, André Luís de Carvalho e Weder de Oliveira.

ACORDAO-COMPLETO-2513299

Acórdão de Relação 2399/2021 - Plenário

Acórdão de Relação

RAIMUNDO CARREIRO

Transcrevo a seguir, nos termos do art. 1º, § 3º, inciso I, da Lei nº 8.443/92, a instrução lavrada no âmbito da Secretaria de Fiscalização de Tecnologia da Informação (peça 36) , cujas conclusões contaram com a anuência do titular daquela unidade técnica (peças 37) .
"INTRODUÇÃO
Cuidam os autos de representação, com pedido de medida cautelar inaudita altera pars (peça 2) , que trata de possíveis irregularidades ocorridas no Ministério da Economia (ME) , em vista da realização de licitação, modalidade Pregão Eletrônico 18/2020, para eventual contratação de empresa especializada para prestação de serviços gerenciados de computação em nuvem, sob o modelo de cloud broker (integrador) de multi-nuvem, que inclui a concepção, o projeto, o provisionamento, a configuração, a migração, o suporte, a manutenção e a gestão de topologias de serviços em dois ou mais provedores de nuvem pública, conforme informações constantes do Termo de Referência (peça 26) . O valor estimado da contratação foi de R$ 370.475.894,80 (peça 26, p. 30) .
Conforme mostram as informações extraídas do Sistema ComprasNet, o resultado da licitação foi divulgado em 27/4/2021, após o julgamento de recursos apresentados, sendo homologada a empresa Extreme Digital Consultoria e Representações Ltda. - (EDS) - como vencedora do certame, pelo valor total de R$ 65.941.419,04 (peça 27) , composto dos itens (peça 28) :
	Serviço
	Unidade
	Quantidade
	Estimado
	Proposto pela EDS

				R$
	Total R$
	R$
	Total R$

	Computação em nuvem - Infraestrutura como Serviço (IaaS) 
	Serviço de Computação em Nuvem - USN
	22.139.832
	9,75
	215.863.362,00
	1,88
	41.622.884,16

	Computação em nuvem - Plataforma como Serviço (PaaS) 
	Serviço de Computação em Nuvem - USN
	13.605.864
	10,38
	141.228.868,32
	1,51
	20.544.854,64

	Computação em nuvem - Software como Serviço (SaaS) 
	Serviço de Computação em Nuvem - USN
	784.392
	9,71
	7.616.446,32
	0,62
	486.323,04

	Gerenciamento e Operação de recursos em nuvem
	Instância gerenciada por mês
	25.636
	86,76
	2.224.179,36
	86,70
	2.222.641,20

	Migração de Recursos Computacionais
	Instância de Computação migrada
	1.404
	270,77
	380.161,08
	259,00
	363.636,00

	Migração de Banco de dados
	Instância de Banco de Dados migrada
	616
	270,77
	2.996.083,40
	255,00
	157.080,00

	Treinamento
	Turma de treinamento
	68
	44.060,05
	544.000,00
	8.000,00
	544.000,00

	Totais
		370.475.894,80
		65.941.419,04

HISTÓRICO
A representante alegou, em síntese, que a habilitação da empresa que ofertou o menor lance foi ilegalmente efetivada, por não cumprir os requisitos de qualificação técnica dispostos nos itens 9.11.1.2, 9.11.1.3 e 9.11.1.4 do Edital (peça 7, p. 88) e 17.2.1.4, 17.2.1.5 e 17.2.1.6 do Termo de Referência (peça 7, p. 45) , visto que:
os atestados de capacidade técnica apresentados não teriam respaldo nos contratos celebrados para a execução dos serviços; e
os atestados de capacidade técnica apresentados não comprovariam expertise da empresa para serviços de "nuvem pública".
Com citação da Súmula TCU 263, fez uma descrição de cada um dos atestados que não comprovariam que os produtos ofertados pela vencedora do certame não teriam semelhança com o objeto a ser contratado, na tentativa de demonstrar que, dos treze atestados apresentados pela EDS, cinco foram desconsiderados, sendo reclamado:
Atestado ACT01-Sefaz-RJ-008 - o objeto descrito nos documentos de contratação firmado não teria qualquer semelhança ou correlação com o objeto da contratação em análise, visto que os serviços de nuvem foram prestados pela EDS como "testes", fora do escopo do contrato firmado, e sem qualquer remuneração pelo contratante; foi aceito pela equipe de pregão após diligência, mas sem verificação da veracidade das informações;
Atestado ACT03-In.Pacto - a equipe da licitação simplesmente acreditou no texto apresentado, sem efetivar nenhuma validação ou diligência complementares; parece ter ocorrido, somente, consultoria; foi aceito pela equipe de pregão sem a realização de diligência;
Atestado ACT04-Sefaz-RJ-027 - o objeto descrito nos documentos de contratação é totalmente diferente do apresentado no atestado, não havendo previsão de provisionamento e pagamento de máquina virtual ou banco de dados e não apresentando semelhança ou compatibilidade com o objeto licitado; foi aceito pela equipe de pregão após diligência, mas sem verificação da veracidade das informações;
Atestado ACT05-Citinova - decorrente de contrato cujo objeto é de aquisição de licenças de software, sem qualquer correlação com a contratação; foi aceito pela equipe de pregão após diligência, mas sem verificação da adequação das informações;
Atestado ACT07-Proderj - tem origem em contrato cujo objeto é de sustentação de infraestrutura e implementação de novo Data Center, sem qualquer correlação com a contratação; foi aceito pela equipe de pregão sem a realização de diligência;
Atestado ACT09-Prodesp - contratação realizada para fornecimento de uso, subscrição, manutenção e suporte de licenças Oracle, com uma correlação entre o serviço uma possível quantidade mínima de máquinas virtuais que poderiam ser configuradas; foi aceito pela equipe de pregão sem a realização de diligência;
Atestado ACT011-MJ-DF - ARP cujo objeto é aquisição de Licenças de Sistema Gerenciados de Bancos de Dados Oracle e Options, sem correlação com o objeto da licitação e com prazo de início menor que um ano; foi aceito pela equipe de pregão sem a realização de diligência; e
Atestado ACT012-Seplag-DF - ARP cujo objeto é aquisição de Licenças de Sistema Gerenciados de Bancos de Dados Oracle e Options, não tendo relação com a contratação em referência, sem correlação com o objeto da licitação e com prazo de início menor que um ano; foi aceito pela equipe de pregão sem a realização de diligência.
Além disso, a representante argumenta que a equipe de licitação adotou critérios subjetivos para aceitação dos atestados, em detrimento às regras e ditames do Edital, visto que remanescem dúvidas sobre a acuidade das informações prestadas no procedimento licitatório.
Por fim, solicita sua admissão como interessada no processo, uma vez que a solução da presente representação lhe afeta diretamente.
EXAME DE ADMISSIBILIDADE
Inicialmente, deve-se registrar que a representação preenche os requisitos de admissibilidade constantes no art. 235 do Regimento Interno do TCU (RI/TCU) , haja vista a matéria ser de competência do Tribunal, referir-se a responsável sujeito a sua jurisdição, estar redigida em linguagem clara e objetiva, conter nome legível, qualificação e endereço do representante, bem como encontrar-se acompanhada do indício concernente à irregularidade ou ilegalidade.
Ainda, conforme dispõe o art. 103, § 1º, da Resolução TCU 259/2014, está presente na representação o interesse público para o trato da suposta ilegalidade, pois a habilitação de empresa vencedora de processo de pregão eletrônico sem atestados que comprovassem sua capacidade técnica, poderia, em tese, ensejar prejuízo ao erário, decorrente de potencial prestação inadequada de serviços e violação aos princípios insculpidos na legislação vigente.
Além disso, a empresa Claro S.A. possui legitimidade para representar ao Tribunal, consoante disposto no art. 237, inciso VII, do RI/TCU c/c o art. 113, § 1º, da Lei 8.666/1993.
Dessa forma, a representação poderá ser apurada, para fins de comprovar a sua procedência, nos termos do art. 234, § 2º, segunda parte, do RI/TCU, aplicável às representações de acordo com o parágrafo único do art. 237 do mesmo Regimento.
EXAME TÉCNICO
De princípio, o que se se verifica é que a empresa Claro (representante) apresentou recurso contra a decisão da pregoeira que declarou a empresa EDS como vencedora do Pregão Eletrônico 18/2020, conforme Ata da Sessão pública (peça 29) . Constata-se, também, que as alegações, ora apresentadas, são muito semelhantes àquelas já rejeitadas pela equipe do pregão.
Nas respostas aos questionamentos apresentados nesse recurso, a pregoeira (peça 30, p. 26, item 4.1) concluiu, por serem tratadas matérias de cunho eminentemente técnico, pela necessidade de ouvir a manifestação da área demandante, acerca de todos os pontos levantados.
A equipe técnica manifestou-se sobre os questionamentos trazidos contra a aceitação dos atestados, em resumo, não acolhendo as alegações de irregularidade, conforme a seguir:
Atestado ACT01-Sefaz-RJ-008 - conforme a Súmula 263 do TCU, o que se deve exigir como requisito para a comprovação da capacidade técnica é a apresentação de documentos que demonstram ter a empresa atuado em atividade pertinente e compatível em serviços com características semelhantes; não existe exigência de que o objeto do contrato referenciado no atestado se referencie a serviço de computação em nuvem pública; após diligência, consignou-se que, além de o atestado declarar que o serviço de nuvem foi prestado, existem ordens de compra junto ao provedor do serviço Oracle, apresentando produtos e serviços de nuvem com características de nuvem pública e infraestrutura como serviço (IaaS) , além de cartas de autorização para a EDS realizar compra de serviços de nuvem em seu nome;
Atestado ACT02-RP-058 - não foi admitido para fins de comprovação de capacidade técnica;
Atestado ACT03-In.Pacto - a Súmula 263 do TCU não permite exigir a comprovação de correlação específica entre o objeto do contrato do qual emana o atestado e o objeto da licitação, solicitando-se a comprovação de que a empresa de fato atuou em atividade pertinente e compatível de serviços com características semelhantes; não cabe a argumentação referente ao tempo da contratação, visto que inexiste qualquer disposição legal ou exigência de que a comprovação de capacidade técnica, de entidade empresarial, por meio de atestado, deva ser maior ou menor que um determinado período temporal estabelecido; o fornecimento de plataforma de gestão de multi-nuvem Morpheus Data, com portal unificado de gestão de recursos para nuvem pública e privada, com capacidade de provisionamento, automação, gestão de segurança, monitoramento de instâncias e aplicações e bilhetagem dos recursos em diferentes provedores, comprova a adequação ao edital; 
Atestado ACT04-Sefaz-RJ-027 - da mesma forma, o recurso trouxe a argumentação restritiva e ilegal de necessidade de estrita identidade entre o objeto do contrato e o conteúdo do atestado de capacidade técnica, sendo que nos termos de referência das contratações promovidas pela Sefaz-RJ existem elementos que fazem referência à prestação de serviços de nuvem; o que novamente remete à Súmula 263 do TCU; o quantitativo de equipamentos e a prestação dos serviços apontados no atestado foi comprovado, inclusive, em resposta à empresa Claro efetuadas pela Sefaz-RJ, em atendimento a questionamento feito por meio da Lei de Acesso à Informação (LAI) , em 9/4/2021; à equipe de licitação não cabe o papel de fiscalizar outros órgãos, devendo se limitar à realização de diligências aos mesmos, que possuem fé pública e presunção de veracidade;
Atestado ACT05-Citinova - da mesma forma, foi demonstrada a conexão irrestrita entre o objeto do contrato e da licitação, bastando que se avalie a semelhança e a compatibilidade com os serviços realizados; o foco da habilitação é a capacidade da empresa em realizar atividade semelhante e compatível com o que será contratado; a ferramenta oferecida, CloudForms, é referência de mercado;
Atestado ACT06-Cedae - foi revista a posição inicial, passando-se a desconsiderar esse atestado para fins de habilitação;
Atestado ACT07-Prod - foi admitido, apenas, para a comprovação de capacidade técnica para ferramenta de gestão como painel ou portal de gerenciamento ou plataforma para recursos de nuvem, visto que a ferramenta demonstrada (CloudForms da RedHat) sabidamente detém essa capacidade;
Atestado ACT08-Anvisa - não foi admitido para fins de comprovação de capacidade técnica;
Atestado ACT09-Prodesp - foi admitido, apenas, para fins de comprovação de capacidade técnica na parte referente a máquinas virtuais, sendo incontroverso o conteúdo de produtos Oracle em nuvem pública e de infraestrutura como serviço (IaaS) , inclusive com aposição de números de séries constantes dos atestados; a empresa Claro atacou, de forma indevida, a questão da identidade estrita das atividades do atestado com o contrato, contrariando a jurisprudência consolida do TCU;
Atestado ACT10-Camdep - não foi admitido para fins de comprovação de capacidade técnica;
Atestado ACT11-MJ-DF - foi admitido, apenas, para fins de comprovação de capacidade técnica na parte referente a máquinas virtuais, sendo incontroverso o conteúdo de produtos Oracle em nuvem pública e de infraestrutura como serviço (IaaS) , inclusive com aposição de números de séries constantes dos atestados; a empresa Claro atacou, de forma indevida, a questão da identidade estrita das atividades do atestado com o contrato, contrariando a jurisprudência consolida do TCU;
Atestado ACT12-Seplag-DF - foi admitido, apenas, para fins de comprovação de capacidade técnica na parte referente a máquinas virtuais, sendo incontroverso o conteúdo de produtos Oracle em nuvem pública e de infraestrutura como serviço (IaaS) , inclusive com aposição de números de séries constantes dos atestados; a empresa Claro atacou, de forma indevida, a questão da identidade estrita das atividades do atestado com o contrato, contrariando a jurisprudência consolida do TCU; e
Atestado ACT13-FIERGS - não foi admitido para fins de comprovação de capacidade técnica.
A área técnica do ME (CGTIC/CENTRAL/SEGES/SEDGG-ME) manifestou-se, ainda, sobre a adequação da ferramenta/plataforma de gerenciamento de serviço de nuvem Morpheus Data, ofertada e utilizada pela EDS em outros contratos, aos objetivos da licitação, comprovada pela documentação apresentada e pela posição de liderança constante do Magic Quadrant da consultoria Gartner (peça 30, p. 34) : após "análise aprofundada dos atestados apresentados" opinou pela habilitação técnica da EDS (peça 30, p. 53) .
Assim, lastreada pela análise técnica da equipe demandante, a pregoeira concluiu que os argumentos recursais apresentados não suscitavam viabilidade de reconsideração e manteve a decisão que declarou a empresa Extreme Digital Consultoria e Representações Ltda. vencedora do Pregão Eletrônico 18/2020.
Outro ponto de destaque sobre a narrativa trazida pela representante diz respeito à afirmação de que houve aceitação de atestados que mostravam utilização de ferramentas somente para teste (parágrafo 4.1) , o que se mostra bem diferente da realidade, visto que a "utilização em ambiente de testes" não tem o mesmo significado de "utilizar apenas para testes" e faz parte do escopo de operação de qualquer sistema de TIC.
Pela análise da documentação retro mencionada, restou evidente que não ocorreu julgamento com utilização de critérios subjetivos ou inexistentes no edital do PE. Pelo contrário, o que se mostra foi a existência de zelo da pregoeira em solicitar a análise da equipe técnica e em realizar as diligências que achou necessárias, visto que o edital do pregão previa (peça 7, p 88) , em seu item 9.11.1.1, que, para fins da comprovação da qualificação técnica, os atestados deveriam dizer respeito a características mínimas de serviços executados e, não, com o objeto dos contratos firmados pela empresa vencedora, como quis fazer constar a representante.
Em resumo mostra-se como os atestados foram utilizados para comprovação das funcionalidades exigidas no Edital e no Termo de Referência (peça 33, p. 4) :

Cabe esclarecer, segundo a jurisprudência do TCU, que na fase de habilitação deve-se avaliar a pessoa da licitante e sua capacidade de honrar com as obrigações dispostas na licitação na fase de execução contratual. Portanto, não se deve realizar exigências impertinentes ou descabidas para fins de habilitação (Acórdão 934/2021-TCU-Plenário, de relatoria do Ministro Bruno Dantas) , sob pena de restrição indevida ao caráter competitivo da licitação. 
De todo modo, como demonstrado, a representante quer demandar do TCU que seja uma Corte de recursos superior às decisões emanadas nas esferas administrativas, o que não lhe compete (Acórdão 431/2016-TCU-Plenário, de relatoria do Ministro Bruno Dantas) , onde são citados como jurisprudência assentada desde, pelo menos, a Decisão 209/1999-TCU-Plenário, e vem sendo reiteradamente confirmada, conforme as seguintes ementas:
Não compete constitucionalmente ao TCU decidir sobre reclamações de particulares para a salvaguarda de seus eventuais direitos e interesses subjetivos juridicamente tutelados - (Acórdão 2321/2015-TCU-Plenário) ;
A procedência de representações formuladas com base no § 1º do art. 113 da Lei 8.666/1993 está atrelada ao resguardo do interesse público, de forma a evitar a atuação do TCU na defesa de interesses particulares junto à Administração Pública. Nesses casos, a unidade técnica responsável pela instrução do processo deve deixar explícita a potencial grave lesão ao erário, sempre que existir, devidamente quantificada ou estimada, quando possível, bem como confrontar as consequências da atuação ou não do TCU em cada caso (Acórdão 2082/2014-TCU-Segunda Câmara) ;
A competência do Tribunal de Contas da União, nos processos de representação, se destina a assegurar primordialmente a observância do interesse público, e não de interesse meramente privado - (Acórdão 3273/2013-TCU-Plenário) ;
Não se deve utilizar de representação perante o TCU para tutelar interesse individual - (Acórdão 5826/2012-TCU-Segunda Câmara) ;
O objetivo da denúncia é atender ao interesse público, sendo que esse instituto não se presta à tutela de interesse subjetivo do denunciante, casos em que torna evidente a ausência de legitimidade para a interposição de recurso por parte deste - (Acórdão 48/2012-TCU-Plenário) ;
Os processos de controle externo, em especial as representações, são direcionados à preservação do interesse público, e não à tutela de direitos subjetivos de terceiros ou do representante - (Acórdão 8203/2011-TCU-Segunda Câmara) ;
Eventuais apelos à tutela de direitos subjetivos de que se declaram titulares as pessoas físicas ou jurídicas não se qualificam para provocar a atuação fiscalizadora do controle externo - (Acórdão 2471/2011-TCU-Segunda Câmara) .
Deve ser considerado, também, que a equipe do pregão, apoiada pela equipe técnica, julgou improcedentes, ainda, outros recursos, com o mesmo rigor técnico verificado nos detalhes do julgamento do recurso da empresa Claro: Telefônica Brasil S.A. (peça 33) , Global Web Outsourcing do Brasil S.A. (peça 31) e AX4B - Sistemas de Informática Ltda. (peça 32) . 
Faz-se importante considerar, ainda, que a empresa EDS apresentou uma proposta de  R$ 65.941.419,04, valor quase R$ 6 milhões inferior ao da 2ª colocada (R$ 71.443.945,44) do certame (peça 34) , atendendo-se a um dos principais objetivos da licitação pública, que é o da seleção da proposta mais vantajosa, destacando-se, ainda, um desconto alcançado de, aproximadamente, 82% no valor inicial orçado de R$ 370.475.894,80 (peças 35 e 34) .
CONCLUSÃO
O documento constante da peça 1 deve ser conhecido como representação, por preencher os requisitos previstos nos arts. 235 e 237, inciso VII, do Regimento Interno do TCU, c/c o art. 113, § 1º, da Lei 8.666/1993 e no art. 103, § 1º da Resolução - TCU 259/2014 (parágrafo 10) . 
No que tange ao requerimento de medida cautelar, entende-se que não se confirmaram a existência dos requisitos do fumus boni iuris e do periculum in mora, visto que as impropriedades apontadas já haviam sido devidamente descartadas pela área técnica do ME e pela pregoeira, quando da análise dos recursos apresentados pelas demais licitantes (parágrafos 13 a 15) , não se observando a existência de julgamento que não fosse estritamente lastreado pelo instrumento editalício (parágrafo 17) .
Com relação ao mérito, de acordo com as razões colocadas e com a apuração dos fatos, conclui-se que as informações constantes dos autos não trazem indicação da ocorrência de irregularidades na habilitação da empresa EDS como vencedora do PE 18/2020, mesmo porque há elementos que permitem afirmar que houve grande competitividade no certame, que resultou em preços bem inferiores ao orçamento original (parágrafo 22) . 
Não se mostra ser razoável, dessa forma, que o TCU desempenhe o papel de instância de recurso administrativo ou que seja acionado para atendimento de interesses particulares (parágrafo 20) .
Além disso, não se coaduna com a jurisprudência da Corte, motivo pelo qual deve ser indeferido, o pedido formulado pela Claro S.A. para o ingresso como interessada nos autos, por não atender ao art. 146 do RI/TCU.
Por fim, cumpre ressaltar que há delegação de competência do Secretário da Sefti aos titulares das diretorias para emitir pronunciamento conclusivo em processos de representação e denúncia, desde que as propostas sejam uniformes no sentido do julgamento pelo não conhecimento ou pela improcedência, nos termos dos arts. 105 e 107 da Resolução TCU 259/2014, conforme previsto no inciso IX do art. 1º. da Portaria-Sefti 1, de 28/9/2017, razão pela qual este processo poderá ser despachado diretamente pelo Diretor ao gabinete do Relator. 
PROPOSTA DE ENCAMINHAMENTO
Ante o exposto, submetem-se os autos à consideração superior, propondo:
conhecer da presente representação, satisfeitos os requisitos de admissibilidade previstos nos arts. 235 e 237, inciso VII, do Regimento Interno deste Tribunal c/c o art. 113, § 1º, da Lei 8.666/1993 e no art. 103, § 1º, da Resolução - TCU 259/2014, para, no mérito, considerá-la improcedente; 
indeferir o requerimento de medida cautelar, inaudita altera pars, formulado por Claro S.A., tendo em vista a inexistência dos pressupostos necessários para adoção da referida medida;
dar conhecimento do acórdão que vier a ser proferido, do relatório, do voto e da presente instrução, à representante e ao Ministério da Economia, destacando que o relatório e o voto que fundamentam a deliberação ora encaminhada podem ser acessados por meio do endereço eletrônico www.tcu.gov.br/acordaos e que, caso tenham interesse, o Tribunal pode encaminhar-lhes cópia desses documentos sem quaisquer custos para V. Sas.; e
arquivar o presente processo, com fundamento no art. 237, parágrafo único, c/c o art. 250, do Regimento Interno/TCU. "
2.	Encontrando-se o processo em meu Gabinete, sobreveio aos autos, em 17/5/2021, petição da Microsoft do Brasil Importação e Comércio de Software e Vídeo Games Ltda. (peças 38 a 46) , por meio da qual apresentou manifestação a título de novos elementos, além de requerer habilitação no feito como interessada.
3.	Por essa razão, por meio do Despacho de 25/5/2021 (peça 47) restituí os autos à Sefti para reinstrução do feito à luz dos novos elementos acostados às peças 38 a 46 e análise do pedido de habilitação da Microsoft.
4.	A Sefti analisou a referida documentação e o requerimento da Microsoft por intermédio da instrução à peça 53, a seguir transcrita, cujas conclusões contaram com a anuência do titular daquela unidade técnica (peça 54) .
"INTRODUÇÃO
Tratam os autos de representação, com pedido de medida cautelar sem oitiva prévia (peça 2) , contra decisão do Ministério da Economia (ME) que declarou a empresa Extreme Digital Consultoria e Representações Ltda. (EDS) vencedora da licitação realizada na modalidade pregão eletrônico (PE 18/2020) , cujo objeto era a contratação de empresa especializada para a prestação de serviços gerenciados de computação em nuvem, sob o modelo cloud broker de multi-nuvem, incluindo a concepção, o projeto, o provisionamento, a configuração, a migração, o suporte, a manutenção e a gestão de topologias de serviços em dois ou mais provedores de nuvem pública, conforme informações constantes do termo de referência acostado à peça 26.
O valor estimado da contratação era de R$ 370.475.894,80 (peça 26, p. 30) . Após a disputa em sessão pública de lances, ocorrida em 27/4/2021, a EDS foi declarada vencedora, com o valor global dos menores lances correspondendo a R$ 65.941.419,04 (peça 27) , desconto de aproximadamente 82% em relação ao orçamento proposto pela administração.
HISTÓRICO
Inconformada com o resultado do certame, a empresa Claro S/A (CNPJ: 40.432.544/0001-47) ingressou neste Tribunal com a presente representação alegando que a vencedora não possuía os requisitos de qualificação técnica exigidos no edital (peça 2) , dispostos nos itens 9.11.1.2, 9.11.1.3 e 9.11.1.4 do Edital (peça 7, p. 88) e 17.2.1.4, 17.2.1.5 e 17.2.1.6 do Termo de Referência (peça 7, p. 45) .
O argumento apresentado era o de que os atestados de capacidade técnica apresentados não teriam respaldo nos contratos celebrados para a execução dos serviços e não comprovariam expertise da empresa para serviços de "nuvem pública" e, para sustentar o alegado, a representante apresentou a este Tribunal uma descrição detalhada de cada um dos atestados que, na sua visão, não teriam conseguido comprovar a qualificação técnica da vencedora.
Em resumo, a Claro S/A alegou que alguns atestados apresentados se referiam a serviços de testes ou fora do escopo ou sem relação com os respectivos contratos, de modo que a representante sustenta que não poderiam as atividades terem sido usadas para emissão de atestado (atestados ACT01-Sefaz-RJ-008, ACT04-Sefaz-RJ-027, ACT05-Citinova, ACT07-Proderj, ACT09-Prodesp, ACT011-MJ-DF, ACT012-Seplag-DF) . Além disso, o Ministério da Economia não teria realizado diligências complementares para verificar a sua veracidade (incluindo nessa categoria, além dos já relacionados acima, o atestado ACT03-In.Pacto) .
A representante também apresentou questionamentos em relação aos atestados ACT02-RP-058, ACT06-Cedae, ACT08-Anvisa, ACT10-Camdep, ACT13-FIERGS, mas depois de análise expedita verificou-se que eles não tinham sido aceitos pelo Ministério da Economia, para fins de comprovação da qualificação técnica.
Noutro giro, a representante argumentou também que a equipe de licitação teria adotado critérios subjetivos para aceitação dos atestados, ao arrepio das regras editalícias, tendo em vista que ainda haveria dúvidas relevantes sobre a validade dos documentos de qualificação apresentados pela vencedora. Requereu, ao fim, o ingresso no processo como interessada no processo, e a suspensão cautelar do certame licitatório, sem oitiva prévia, para que no mérito, seja reconhecida a procedência total da presente representação (peça 2, p. 52) .
O processo foi então autuado e submetido a esta unidade especializada para análise e instrução. Em avaliação preliminar, propôs-se conhecer da presente representação por preencher os requisitos de admissibilidade, em razão de estar redigida em linguagem clara, apresentar indícios de irregularidades e demonstrar liame causal entre os atos questionados e o interesse público subjacente.
No entanto, no exame do mérito da representação, após minuciosa análise dos argumentos em relação a cada um dos atestados questionados, esta Unidade Técnica sustentou que os questionamentos levantados pela Claro S/A não mereciam prosperar.
A uma, porque a jurisprudência do Tribunal é no sentido de que a apresentação de documentos que demonstram ter a empresa atuado em atividade pertinente e compatível em serviços com características semelhantes àquelas objeto da licitação é suficiente para a comprovação de qualificação técnica, não se exigindo, assim, até mesmo para evitar restrições indevidas à competitividade, que a empresa tenha atuado exatamente no mesmo objeto que se pretenda contratar (atestados ACT01-Sefaz-RJ-008, ACT03-In.Pacto, ACT04-Sefaz-RJ-027, ACT05-Citinova) .
A duas, porque os outros atestados (ACT07-Prod, ACT09-Prodesp, ACT11-MJ-DF e ACT12-Seplag-DF) foram admitidos apenas na parte que guardava semelhança com o objeto da contratação desejada. Desse modo, mesmo que os contratos de onde se originaram os atestados não guardassem total identidade e/ou semelhança com o objeto da contratação sob análise, parte do que foi lá executado poderia servir de comprovação para os serviços que se pretendia avençar. Assim, o argumento de que os objetos eram diferentes do da contratação não merecia acolhida.
Quanto ao fato de algumas ferramentas terem sido desenvolvidas apenas para testes (o que, na visão da representante, invalidaria os atestados dali originados) , o auditor ressaltou que não se tratava de testes (do sistema contratado) , mas que o sistema era utilizado em ambiente de testes, o que são coisas diferentes.
Além disso, o auditor pontuou que boa parte dos argumentos apresentados pela Claro S/A nesta representação já tinham sido objeto de questionamento analisado apresentado à comissão licitante, não se configurando esta Corte como instância recursal ou de apelação das decisões soberanas daqueles órgãos, senão, em caso de manifesta ilegalidade não demonstrada. Agindo de forma diversa, estaria o Tribunal agindo em prol da defesa do interesse privado, originado no seio da disputa, e não em busca do interesse público.
Ressaltou, por fim, que a empresa EDS apresentou uma proposta de R$ 65.941.419,04, significativamente inferior ao da 2ª colocada (R$ 71.443.945,44) do certame (peça 34) , atendendo-se a um dos principais objetivos da licitação pública, que é o da seleção da proposta mais vantajosa.
Desse modo, a unidade técnica entendeu não estarem presentes os requisitos para concessão de medida cautelar (fumus boni iuris e periculum in mora) e, assim, propôs o conhecimento da representação, por preencher os requisitos de admissibilidade, para, no mérito, considerá-la improcedente. Propôs-se também indeferir o pedido de ingresso da Claro S/A como interessada no processo, em razão do que dispõe o art. 146 do Regimento Interno do TCU (RI/TCU) .
A manifestação técnica foi então submetida ao relator, mas, antes do pronunciamento daquela autoridade, deu entrada em seu gabinete petição da Microsoft do Brasil Importação e Comércio de Software e Vídeo Games Ltda., agregando novos elementos à discussão travada nestes autos e solicitando o ingresso no presente processo como interessada ou como amicus curiae (peça 40) .
O processo foi então novamente submetido para análise e instrução dessa unidade técnica. Após o processo ter dado entrada na Sefti, novos documentos da representante Claro S/A foram protocolados aos autos. A análise dos documentos apresentados pelas empresas Microsoft e Claro S/A será feita a seguir, na seção "Exame Técnico". 
EXAME TÉCNICO
Por não ter participado do certame e não ter demonstrado qualquer direito seu ameaçado de lesão, direta ou indiretamente, a Microsoft não possui legitimidade para ingressar aos autos na qualidade de interessada, nos termos do art. 146 §1º, do RI/TCU. É dizer que o eventual interesse no sentido coloquial da palavra não dá à Microsoft o interesse de agir jurídico legítimo para ingressar aos autos.
Além disso, embora o Tribunal tenha reconhecido recentemente o instituto do amicus curiae em processos que tramitam nessa Corte, a atuação de entidades nessa qualidade dependeria da manifestação do relator e se restringiria ao fornecimento de subsídios à solução da causa, à apresentação de memoriais e à produção de sustentação oral, ressalvado o disposto no art. 138, § 2º, do Código de Processo Civil (CPC) , conforme precedentes firmados nos seguintes Acórdão 2916/2019-TCU-Plenário, Relator: Marcos Bemquerer, 1.550/2017-Plenário, Relator: Walton Alencar Rodrigues, 2.881/2013-Plenário, Relator: Weder de Oliveira, 8.332/2018-Segunda Câmara, Relator: Vital Do Rêgo.
Nessa condição, extraindo a inteligência do art. 138, §2º, do CPC, pressupõe-se que o amicus curiae seria entidade representativa, sem interesse direto no resultado da causa e equidistante das partes:
Art. 138. O juiz ou o relator, considerando a relevância da matéria, a especificidade do tema objeto da demanda ou a repercussão social da controvérsia, poderá, por decisão irrecorrível, de ofício ou a requerimento das partes ou de quem pretenda manifestar-se, solicitar ou admitir a participação de pessoa natural ou jurídica, órgão ou entidade especializada, com representatividade adequada, no prazo de 15 (quinze) dias de sua intimação.
Desse modo, a posição da Microsoft, empresa que atua no mercado concorrencial de software, não parece se aproximar daquela esperada de uma entidade representativa desinteressada no resultado do processo licitatório e que pretende unicamente contribuir tecnicamente com a Corte. Ao contrário, em disputa estão diversas soluções de TI de empresas concorrentes e é de se considerar que a Microsoft pode atuar para beneficiar seus parceiros comerciais, em detrimento daqueles que oferecem produtos de outras empresas.
Além disso, em sua peça vestibular, a Microsoft, embora proponha atuar como amicus curiae, age na condição de questionar novamente os atestados apresentados pela vencedora do certame, basicamente replicando os mesmos argumentos já apresentados pela Claro S/A, se aproximando da figura jurídica da assistência, não admitida ainda neste Tribunal.
Quanto ao mérito do que foi apresentado, a Microsoft alega que o atestado apresentado pela vencedora oriundo da Sefaz-RJ (ACT01-Sefaz-RJ-008) não possui serventia para comprovar a qualificação técnica, pois "não houve demonstração de que os serviços foram efetivamente prestados" e o ME não teria realizado diligências confirmatórias da realização do serviço. Mesmo que os serviços tivessem sido prestados, a Microsoft sustenta que não deveriam ter sido aceitos, pois se referem a atividades diferentes daqueles do objeto do edital (peça 40, p. 6-10) .
Portanto, percebe-se, pela leitura da peça, que em momento algum a Microsoft se coloca na posição esperada de um amicus curiae, que seria a de tratar a questão em nível mais abrangente, abstrato e com uma adequada distância dos fatos; ao revés, exerce o papel de uma verdadeira assistência jurídica à representante no caso concreto, questionando procedimentos do ME e a capacidade técnica da vencedora, além da colocar em dúvida a execução do contrato na Sefaz-RJ.
Na mesma linha, a Microsoft também faz apontamentos em relação à suposta aceitação inadequada dos atestados emitidos pelo Ministério da Justiça (MJ) e pela Seplag que, na sua visão, deveriam ter sido rejeitados assim como o foi o atestado da Anvisa, posto que possuiriam objetos idênticos entre si, a aquisição de licenças. Como seriam contratos oriundos de uma mesma adesão, a não aceitação do atestado da Anvisa deveria ter levado à recusa dos outros dois em que não há correlação entre o objeto da contratação e o serviço prestado naquelas organizações e entre esse e os atestados fornecidos, além de o contrato ter tido duração menor do que doze meses (peça 40, p. 10-16) . 
Na verdade, trata-se da mesma argumentação já trazida pela Claro S/A e analisada em instrução anterior, que apontou a seguinte controvérsia (peça 36, p. 2) trazida pela representante:
4.7.	Atestado ACT011-MJ-DF - ARP cujo objeto é aquisição de Licenças de Sistema Gerenciados de Bancos de Dados Oracle e Options, sem correlação com o objeto da licitação e com prazo de início menor que um ano; foi aceito pela equipe de pregão sem a realização de diligência; e
4.8.	Atestado ACT012-Seplag-DF - ARP cujo objeto é aquisição de Licenças de Sistema Gerenciados de Bancos de Dados Oracle e Options, não tendo relação com a contratação em referência, sem correlação com o objeto da licitação e com prazo de início menor que um ano; foi aceito pela equipe de pregão sem a realização de diligência.
Como a questão já foi analisada em instrução anterior, uma nova avaliação sobre o mesmo ponto se faz desnecessária, ainda mais, quando a Microsoft reapresenta os mesmos argumentos, sem nada ou pouco acrescentar em relação ao item já apresentado pela representante, em verdadeira assistência administrativa indevida. No entanto, também quanto ao mérito, não assiste razão à Microsoft, pois o próprio ME já analisou a questão e chegou à conclusão de que o atestado da Anvisa difere daquele emitido pela Seplag (peça 30, p. 33-34) : 
Em relação a identidade estrita, já se superou essa temática em apontamentos/esclarecimentos anteriores à luz do previsto no inciso II do art. 30 da lei 8.666/93 e na jurisprudência consolidada do TCU na súmula nº 263.  Cabe ainda esclarecer que, de maneira inegável, o conteúdo do atestado da ANVISA, devidamente avaliado pela equipe técnica do Ministério, não é igual ao do atestado da SEPLAG-DF, uma vez que naquele primeiro atestado não consta qualquer tipo de serviço em nuvem com as características similares ou compatíveis com o que se busca pelo subitem avaliado. Por sua vez, o atestado da SEPLAG-DF, como já exarado no conteúdo da Nota Técnica SEI nº 14539/2021/ME, apresenta uma seção específica de serviços de nuvem identificada como: "Cabe informar que a empresa também forneceu acesso a produtos Oracle Cloud, conforme tabela a seguir:". Para essa seção, a equipe técnica fez avaliação de todos os números de série dos serviços e identificou a compatibilidade e as similaridades para alguns serviços indicados na referida nota técnica - em especial, por conterem serviços prestados em nuvem pública e na modalidade de IaaS. Logo, não deve prosperar a alegação aventada pela empresa Claro pelo simples fato de total impertinência de comparação entre os conteúdos dos atestados da ANVISA e da SEPLAG-DF na parte que diz respeito à serviços de nuvem.
No escopo de um processo de representação de licitante exige-se a apresentação de irregularidades graves que causem prejuízo ao erário ou se configurem manifesta ilegalidade. No caso em questão, o que existe é uma divergência de entendimentos entre a representante e o órgão licitante, caso a ser resolvido administrativamente, por meio dos recursos cabíveis (os quais foram amplamente utilizados pela Claro S/A) , ou judicialmente, caso se entenda necessário. Não cabe, nesse ponto, ao TCU arbitrar a questão, se não para afastar ilegalidade flagrante não documentada até o momento.
O mesmo entendimento se aplica em relação ao atestado apresentado pelo MJ, que também foi objeto de avaliação pelo ME em grau de recurso durante a licitação:
E ainda, a análise atenta da instrução processual do SEI no 08006.001165/2017-15 do MJ, trazida como argumento de não prestação do serviço pela empresa Claro, só demonstra que, pelos documentos encontrados no referido processo, o serviço foi efetivamente prestado no âmbito do contrato do MJ-DF, sem qualquer óbice por parte da equipe técnica daquele Ministério, com a regular emissão de atestado de capacidade técnica de teor idêntico ao que foi apresentado pela empresa Extreme. Destaca-se que, na visão da equipe técnica, para fins de apuração de capacidade técnica, o fato de o serviço não ter sido cobrado não desnatura o conteúdo do atestado emitido pelo MJ-DF, pois há a similaridade e compatibilidade dos serviços prestados com os serviços esperados para o objeto do subitem 17.2.1.4 do Termo de Referência aqui em discussão.
 (....) 
Por fim, deve-se apontar que as datas de assinatura do contrato (06/11/2017) e da emissão do atestado do MJ-DF (14/09/2018) indicam um período inferior a um ano entre o início da execução do contrato e a efetiva emissão do documento pelo MJ-DF. Aparentemente, conforme alegado pela empresa Claro, tal fato invalidaria a emissão do atestado emitido pela equipe do MJ-DF a luz do disposto no subitem 9.11.3 do edital do pregão no 18/2020. Entretanto, numa análise jurídica mais detalhada do Contrato Administrativo no 22/2017, verifica-se que o instrumento tem natureza de contrato por escopo, conceito jurídico largamente difundido na doutrina nacional e citado, por exemplo, no Acórdão 127/2016-TCU-Plenário (Relator: Ministro-Substituto André Luís de Carvalho) , no sentido de que é o tipo de instrumento que, apesar de possuir prazo determinado - para fins de apuração de mora apenas, vai a termo ou encerra-se com o fornecimento do objeto contratado, mesmo com a existência de obrigações acessórias como, no caso concreto, a garantia e a atualização do software pelo período de 12 meses.
Assim, pode-se concluir que a Microsoft não apresentou qualquer elemento novo em relação ao que já tinha apresentado a Claro S/A em sede de recurso durante o processo licitatório e na peça vestibular destes autos, de modo que não há, nos relatos apresentados, indícios de irregularidades graves que já não tenham sido objeto de análise anterior e que venham a exigir a atuação deste Tribunal que, repise-se, não se configura como instância recursal ou apeladora de decisões administrativas controvertidas. 
A atuação do TCU se pauta pela da busca primordial da defesa do interesse público que, in casu, não se mostrou ameaçado, ao menos em decorrência da análise dos documentos até agora encaminhados, de modo que as questões levantadas devem ser resolvidas em eventuais recursos administrativos e/ou judiciais, se cabíveis.
No mesmo sentido, a manifestação da Claro S/A, acostada à peça 49, após a última manifestação do relator nos autos, repete mais uma vez os mesmos argumentos já expostos ad nauseum no recurso administrativo, na peça inicial vestibular dessa representação e, também, na peça encaminhada pela Microsoft, reiterando a suposta necessidade de adoção de medida cautelar por "não [haver] segurança de que os serviços correspondentes foram demandados pelo contratante e, consequentemente, prestados", no que diz respeito ao documento da Sefaz-RJ e que não há relação entre o objeto da licitação e o atestado apresentado, razão pela qual diz que a diligência saneadora seria imperativa nesse caso (peça 40, p. 2) . E avança, alegando pela terceira vez, que os atestados da Seplag e do MJ deveriam ter sido rejeitados, por se tratar da mesma adesão relativa ao atestado da Anvisa, que tiveram uma ancestralidade comum (o mesmo termo de adesão) , o que exigiria a rejeição tríplice (peça 40, p. 3) .
Por se tratar de argumentos que já foram exaustivamente analisados pelo ME e pela própria Sefti em instrução anterior, aplica-se a mesma lógica já apresentada acima quando da análise da peça da Microsoft, ou seja, não é necessária uma nova avaliação dos mesmos argumentos, já que não há no último documento nada que seja genuinamente novo e que mereça uma nova apreciação.
Ademais, é mister destacar que a instrução anterior calcou sua decisão pela não procedência da presente representação em face do que sustenta a Súmula 263/TCU que diz, de maneira sumarizada, que os atestados de comprovação de serviços com características semelhantes devem ser aceitos, se guardarem proporcionalidade com a complexidade do objeto a ser executado.
Mas além disso, há uma miríade de decisões dessa Corte no sentido ainda mais específico, de que caracteriza restrição à competitividade da licitação a exigência, como critério de habilitação, de atestado de qualificação técnica comprovando experiência em tipologia específica de serviço, salvo se imprescindível à certeza da boa execução do objeto e desde que devidamente fundamentada no processo licitatório (grifos não constam do original) :
34.	(...) 
38. Ainda, conforme sugere a unidade técnica, deve-se dar ciência ao Ministério da Saúde que o subitem 17.1.3 do termo de referência do PE SRP 35/2017 (peça 2, p. 47) , que impõe ao licitante ter prestado serviços utilizando exatamente o mesmo modelo de referência a ser utilizado no objeto, sem justificar o motivo de não serem aceitos outros modelos de referência ou tecnologias que eventualmente guardem similaridade com aquele, possivelmente restringe a competição e afronta o art. 30, inciso II, da Lei 8.666/1993, bem como a jurisprudência desta Corte (Acórdãos 134/2017, da relatoria do Ministro Benjamin Zymler, 1.742/2016, da relatoria do Ministro Bruno Dantas, e 1.585/2015, da relatoria do Ministro-Substituto André de Carvalho, dentre outros) . 
 (Acórdão 1567/2018-TCU-Plenário - Relator Augusto Nardes) 
Portanto, em princípio, apenas com elementos trazidos aos autos, não assiste razão à Claro S/A, já que não se colacionou aos autos elementos capazes de exigir a atuação deste Tribunal, qual seja o indício de irregularidade grave, além da mera divergência e da discordância com a comissão de licitação em aspecto de menor relevância do ponto de vista do interesse público. A permanecer a insatisfação da empresa com o resultado do certame, o Tribunal não é o foro adequado para o deslinde da questão, que deve ser resolvida na via administrativa e/ou judicial, conforme interesse da empresa.
CONCLUSÃO
O documento constante da peça 2 deve ser conhecido como representação, por preencher os requisitos previstos nos arts. 235 e 237, inciso VII, do RI/TCU, c/c o art. 113, § 1º, da Lei 8.666/1993 e no art. 103, § 1º da Resolução - TCU 259/2014. 
No que tange ao requerimento de medida cautelar requerida pela Claro S/A, entende-se que não se confirmaram a existência dos requisitos do fumus boni iuris e do periculum in mora, visto que as impropriedades apontadas já haviam sido devidamente analisadas pela área técnica do ME, pela pregoeira e pela própria unidade técnica do TCU em instrução anterior, não tendo sido colacionados elementos comprobatórios de irregularidade flagrante na habilitação da empresa vencedora, a exigir a atuação tempestiva desta Corte.
Quanto ao requerimento da empresa Microsoft do Brasil para ingressar nos autos como interessada ou como amicus curiae, a análise realizada nesta instrução permitiu concluir que o teor da manifestação da empresa não se subsumia nem a um caso, nem a outro, se assemelhando muito mais ao instituto da assistência judiciária, ainda não admitido neste Tribunal. Ademais, perfilhando entendimento da instrução anterior, não se coaduna com a jurisprudência da Corte o pedido formulado pela Claro S/A para o ingresso como interessada nos autos, por não atender ao disposto no art. 146 do RI/TCU.
Com relação ao mérito, as razões colocadas tanto pela Microsoft como pela Claro são muito similares às manifestações anteriores e em nada inovam em tudo que já foi analisado na instrução anterior e nas instâncias administrativas do ME, não tendo sido trazido aos autos elemento novo que possa concluir que tenha havido uma habilitação irregular da vencedora do Pregão Eletrônico 18/2020, tomando-se por base apenas o escopo dessa representação.
Além disso, como já pontuado na instrução anterior, não se mostra ser razoável que o TCU desempenhe o papel de instância de recurso administrativo ou que seja acionado para atendimento de interesses predominantemente particulares, cujo deslinde deve ser procurado no âmbito administrativo ou judicial. 
Por fim, cumpre ressaltar que ao se manifestar por ocasião do despacho acostado à peça 47, o relator determinou que o processo fosse submetido ao Ministério Público junto ao TCU antes de retornar ao seu gabinete. 
PROPOSTA DE ENCAMINHAMENTO
Ante o exposto, submetem-se os autos ao gabinete do Representante do MPTCU sorteado (peça 25) , Procurador Lucas Rocha Furtado, nos termos do despacho acostado à peça 47:
conhecer da presente representação, satisfeitos os requisitos de admissibilidade previstos nos arts. 235 e 237, inciso VII, do Regimento Interno deste Tribunal c/c o art. 113, § 1º, da Lei 8.666/1993 e no art. 103, § 1º, da Resolução - TCU 259/2014, para, no mérito, considerá-la improcedente; 
indeferir o requerimento de medida cautelar, inaudita altera pars, formulado pela empresa Claro S/A, tendo em vista a inexistência dos pressupostos necessários para adoção da referida medida;
indeferir o requerimento de ingresso da empresa Claro S/A. nos autos na qualidade de interessada, por não preenchimento dos requisitos previstos no art. 146, §1º, do Regimento Interno do TCU;
indeferir o requerimento de ingresso da empresa Microsoft do Brasil Importação e Comércio de Software e Vídeo Games Ltda. nos autos, seja na qualidade de interessada, seja na qualidade de amicus curiae, por não preenchimento dos requisitos previstos no art. 146, §1º, do Regimento Interno do TCU e do art. 138, §2º, do Código de Processo Civil, respectivamente;
dar conhecimento do acórdão que vier a ser proferido, do relatório, do voto e da presente instrução, à representante, à Microsoft do Brasil Importação e Comércio de Software e Vídeo Games Ltda. e ao Ministério da Economia, destacando que o relatório e o voto que fundamentam a deliberação ora encaminhada podem ser acessados por meio do endereço eletrônico www.tcu.gov.br/acordaos e que, caso tenham interesse, o Tribunal pode encaminhar-lhes cópia desses documentos sem quaisquer custos; e
arquivar o presente processo, com fundamento no art. 237, parágrafo único, c/c o art. 250, do Regimento Interno/TCU. "
MANIFESTAÇÃO DO MINISTÉRIO PÚBLICO JUNTO AO TCU
5.	Por meio do Despacho de 25/5/2021 (peça 47) , determinei que os autos fossem encaminhados ao Ministério Público junto ao Tribunal, que representado pelo Subprocurador-Geral Lucas Rocha Furtado, manifestou-se de acordo com a proposta da unidade técnica, conforme o Parecer à peça 56, a seguir transcrito.
"Trata-se de processo de representação, com pedido de medida cautelar sem oitiva prévia apresentado pela empresa Claro S/A contra decisão do Ministério da Economia que declarou a empresa Extreme Digital Consultoria e Representações Ltda. (EDS) vencedora da licitação realizada na modalidade pregão eletrônico (PE 18/2020) , cujo objeto era a contratação de empresa especializada para a prestação de serviços gerenciados de computação em nuvem, sob o modelo cloud broker de multi-nuvem, incluindo a concepção, o projeto, o provisionamento, a configuração, a migração, o suporte, a manutenção e a gestão de topologias de serviços em dois ou mais provedores de nuvem pública.
Em primeira instrução nos autos, a unidade técnica (peças 36 e 37) propôs conhecer da representação, indeferir o pedido de medida cautelar e, no mérito, considerá-la improcedente.
Mediante despacho de peça 47 Vossa Excelência determinou o exame de novos elementos apresentados nos autos pela Microsoft do Brasil Importação e Comércio de Software e Vídeo Games Ltda., momento em que também requereu habilitação como interessada no feito (peças 38 a 46) . Nos termo do r. despacho, após o reexame o processo deveria ser encaminhado ao MPTCU.
Após o novo exame do feito, a Secretaria de Fiscalização de Tecnologia da Informação, mediante instrução e pronunciamento de peças 53 e 54, reitera a proposta inicial e propõe indeferir o ingresso nos autos das empresas Claro S/A e Microsoft do Brasil.
Manifesto-me de acordo com a proposta da unidade especializada.
A instrução de peça 36 é precisa em afastar a reclamação da representante no sentido de que a licitante vencedora não teria cumprindo os requisitos de habilitação técnica. A análise efetivada, tanto na esfera administrativa quanto no âmbito da unidade especializada do TCU, é hábil em evidenciar que não ocorreu julgamento com utilização de critérios subjetivos ou inexistentes no edital do órgão público. 
O quadro do item 18 da citada instrução demonstra didaticamente como os atestados foram utilizados para comprovação das funcionalidades exigidas no Edital e no Termo de Referência. 
Deve ser ressaltado, ainda, que a pregoeira responsável pelo certame solicitou da área técnica competente do ministério a devida análise em relação aos mesmos argumentos apresentados no âmbito desta representação e que foram interpelados à administração. Logrou-se então esclarecer que, efetivamente, o edital do pregão previa em seu item 9.11.1.1, para fins da comprovação da qualificação técnica, que os atestados deveriam dizer respeito a características mínimas de serviços executados, e não a objetos de efetivos contratos que tivessem sido firmados com outros órgãos públicos pela licitante vencedora.
Dessa forma, o que se depreende é que a representante objetiva demandar ao TCU uma revisão da decisão administrativa, sem que tenha logrado apresentar indícios de outras irregularidades que pudessem macular o certame. A situação concreta, portanto, encontra óbice na jurisprudência do Tribunal, assentada, por exemplo, no Acórdão 431/2016-TCU-Plenário, de relatoria do Ministro Bruno Dantas.
Com relação à documentação apresentada pela Microsoft, corroboro com a superveniente instrução de peça 53 no sentido de que essa empresa não apresentou qualquer elemento novo em relação ao que já tinha apresentado a Claro S/A em sede de recurso administrativo durante o processo licitatório e na peça inaugural deste feito, não fornecendo indícios de outras eventuais irregularidades que pudessem pairar sobre o certame, permanecendo válidas, portanto, as análises já empreendidas no âmbito da instrução de peça 36. 
Ademais, relevante registrar que a Microsoft não participou do certame e não demonstrou ter qualquer direito seu ameaçado de lesão, direta ou indiretamente, em razão do pregão sob representação. Dessa forma, não possui legitimidade para ingressar aos autos na qualidade de interessada, nos termos do art. 146, §1º, do RITCU.
Cabe ainda acrescentar que a representação facultada aos interessados apresentar com base na Lei de Licitações consubstancia-se em um instrumento criados pelo ordenamento jurídico para que determinadas pessoas provoquem a atuação do Tribunal de Contas da União. Todavia, em se tratando de processo de representação inaugurado por iniciativa de empresa participante de licitação pública, há que se aferir se o eventual desfecho do processo possa vir a afetar interesse jurídico da empresa. 
Os reflexos concretos do interesse subjetivo no deslinde do processo devem ser considerados em suas particularidades, de modo a balizar o juízo do Tribunal quanto à admissão do representante como parte, não sendo essa uma qualidade, conforme pacífica jurisprudência do TCU, que decorra naturalmente do fato de estar legitimado a instar validamente a jurisdição da Corte de Contas.
O que se observa, em grande medida, é que os licitantes, na maioria das vezes, buscam da Corte de Contas um provimento jurisdicional que socorra seus interesses privados, sem que tenha ocorrido nenhuma violação de ordem pública por parte dos órgãos licitantes. Essa postura deve ser repelida, sob pena de comprometimento da capacidade de atuação dos órgãos de controle externo e desvirtuamento de sua precípua finalidade de zelar pelo interesse público primário. 
Imbuída dessa percepção, a jurisprudência do TCU vem impondo limitações e regrando a atuação do licitante representante, de modo a deixar bem nítidos os contornos da linha que separa o interesse meramente privado do interesse público que porventura clame pela ação de controle externo do Tribunal. Essa linha jurisprudencial é devidamente apresentada nas instruções da unidade especializada. Nessa toada, cumpre papel de relevo a distinção que deve ser feita entre o interesse jurídico que habilita o representante a ser considerado parte no processo, e o mero interesse econômico que porventura venha a ser contrariado pela deliberação do Tribunal, ao decidir a questão trazida ao seu conhecimento por meio da representação do licitante. No caso concreto, com relação à Microsoft, não restou demonstrado nenhum desses interesses.
Com relação à representante, não obstante todas as peças que tenha trazido aos autos posteriormente à sua atuação inicial, não vislumbro, em consonância com a unidade técnica, a identificação, nos limites dos argumentos postos na representação, a exigência de tutela por parte do controle externo. O que transparece é um inconformismo da representante no desatendimento de seu interesse privado, tendo em vista que a licitação teve por vencedora outra empresa que, ao contrário do argumenta, não teria incorrido em desatendimento aos termos do edital para fins de qualificação técnica. Em se tratando de inconformismo com possível lesão de interesse privado, sem restar demonstrado lesão ao interesse público, eventual questionamento da interessada deveria ser deduzido perante o Poder Judiciário. 
Nesse sentido, cabe ressaltar que, na hipótese em exame, em que o Tribunal de Contas é acionado para supostamente resguardar interesse exclusivo de âmbito privado da representante, sem que reste demonstrado o interesse coletivo que justificaria a intervenção da Corte de Contas, a representação, apresentada com base na Lei de Licitações e Contratos, deve ser arquivada, por improcedente, consoante proposto no nível técnico. 
Diante do exposto, manifesto-me de acordo com a proposta da Sefti, no sentido de, em resumo:
a) conhecer da presente representação, para, no mérito, considerá-la improcedente; 
b) indeferir o requerimento de medida cautelar, inaudita altera pars, formulado pela empresa Claro S/A, tendo em vista a inexistência dos pressupostos necessários para adoção da referida medida;
c) indeferir o requerimento de ingresso da empresa Claro S/A. nos autos na qualidade de interessada, por não preenchimento dos requisitos previstos no art. 146, §1º, do Regimento Interno do TCU;
d) indeferir o requerimento de ingresso da empresa Microsoft do Brasil Importação e Comércio de Software e Vídeo Games Ltda. nos autos; 
e) arquivar o presente processo."
É o Relatório.

8.1. Luiz Piauhylino de Mello Monteiro (1.296-A/OAB-DF) e outros, representando Claro S.A..  
8.2. Alessandra de Sá Del Debbio (139.272/OAB-SP) e outros, representando Microsoft do Brasil Importação e Comércio de Software e Vídeo Games Ltda.

Subprocurador-Geral Lucas Rocha Furtado.

REPRESENTAÇÃO COM PEDIDO DE MEDIDA CAUTELAR. PREGÃO ELETRÔNICO PARA CONTRATAÇÃO DE SERVIÇO DE COMPUTAÇÃO EM NUVEM. CONHECIMENTO. INDEFERIMENTO DO PEDIDO DE CAUTELAR. IMPROCEDÊNCIA. INDEFERIMENTO DOS REQUERIMENTOS PARA INGRESSO NOS AUTOS COMO PARTE INTERESSADA. CIÊNCIA AOS INTERESSADOS. ARQUIVAMENTO.

REPRESENTAÇÃO (REPR)

Secretaria de Fiscalização de Tecnologia da Informação (Sefti).

A Representação em análise pode ser conhecida, visto que estão satisfeitos os requisitos de admissibilidade previstos nos arts. 235 e 237, inciso VII, do Regimento Interno deste Tribunal c/c o art. 113, § 1º, da Lei 8.666/1993 e no art. 103, § 1º, da Resolução - TCU 259/2014.
2.	Trata-se de Representação, com pedido de medida cautelar inaudita altera pars (peça 2) , sobre possíveis irregularidades ocorridas no Pregão Eletrônico 18/2020, sob a responsabilidade do Ministério da Economia (ME) . O objetivo do certame foi selecionar empresa especializada para prestação de serviços gerenciados de computação em nuvem, abrangendo a concepção, o projeto, o provisionamento, a configuração, a migração, o suporte, a manutenção e a gestão de topologias de serviços em dois ou mais provedores de nuvem pública, conforme informações constantes do Termo de Referência (peça 26) . O valor estimado da contratação era de R$ 370.475.894,80 (peça 26, p. 30) .
3.	Após a disputa em sessão pública de lances, ocorrida em 27/4/2021, a EDS foi declarada vencedora, com o valor global correspondendo a R$ 65.941.419,04 (peça 27) , desconto de aproximadamente 82% em relação ao orçamento proposto pela administração.
4.	A representante alega, em suma, que a habilitação da empresa vencedora não poderia ter sido efetivada, por não cumprir os requisitos de qualificação técnica dispostos nos itens 9.11.1.2, 9.11.1.3 e 9.11.1.4 do edital (peça 7, p. 88) e 17.2.1.4, 17.2.1.5 e 17.2.1.6 do Termo de Referência (peça 7, p. 45) , visto que:
"os atestados de capacidade técnica apresentados não teriam respaldo nos contratos celebrados para a execução dos serviços; 
os atestados de capacidade técnica apresentados não comprovariam expertise da empresa para serviços de "nuvem pública".
5.	A unidade técnica, em pareceres uniformes, propõe:
"conhecer da presente representação, satisfeitos os requisitos de admissibilidade previstos nos arts. 235 e 237, inciso VII, do Regimento Interno deste Tribunal c/c o art. 113, § 1º, da Lei 8.666/1993 e no art. 103, § 1º, da Resolução - TCU 259/2014, para, no mérito, considerá-la improcedente; 
indeferir o requerimento de medida cautelar, inaudita altera pars, formulado pela empresa Claro S/A, tendo em vista a inexistência dos pressupostos necessários para adoção da referida medida;
indeferir o requerimento de ingresso da empresa Claro S/A. nos autos na qualidade de interessada, por não preenchimento dos requisitos previstos no art. 146, §1º, do Regimento Interno do TCU;
indeferir o requerimento de ingresso da empresa Microsoft do Brasil Importação e Comércio de Software e Vídeo Games Ltda. nos autos, seja na qualidade de interessada, seja na qualidade de amicus curiae, por não preenchimento dos requisitos previstos no art. 146, §1º, do Regimento Interno do TCU e do art. 138, §2º, do Código de Processo Civil, respectivamente;
dar conhecimento do acórdão que vier a ser proferido, do relatório, do voto e da presente instrução, à representante, à Microsoft do Brasil Importação e Comércio de Software e Vídeo Games Ltda. e ao Ministério da Economia, destacando que o relatório e o voto que fundamentam a deliberação ora encaminhada podem ser acessados por meio do endereço eletrônico www.tcu.gov.br/acordaos e que, caso tenham interesse, o Tribunal pode encaminhar-lhes cópia desses documentos sem quaisquer custos; e
arquivar o presente processo, com fundamento no art. 237, parágrafo único, c/c o art. 250, do Regimento Interno/TCU."
6.	Por meio do Despacho de 25/5/2021 (peça 47) , determinei que os autos fossem encaminhados ao Ministério Público junto ao Tribunal, que representado pelo Subprocurador-Geral Lucas Rocha Furtado, manifestou-se de acordo com a proposta da unidade técnica, conforme o Parecer à peça 56.
7.	Desde já, acolho integralmente as conclusões presentes nos pareceres uniformes da unidade técnica, integralmente ratificadas pelo Ministério Público junto ao Tribunal, as quais adoto como razões de decidir. A análise empreendida pela Secretaria de Fiscalização de Tecnologia da Informação abordou com propriedade os argumentos consignados pela representante.
8.	No que tange ao requerimento de medida cautelar, apurou-se que os requisitos do fumus boni iuris e do periculum in mora não estão presentes, visto que as impropriedades apontadas já haviam sido devidamente descartadas pela área técnica do Ministério da Economia, quando da análise dos recursos apresentados pelas demais licitantes. O julgamento dos recursos foi fundamentado nos termos do edital.
9.	Quanto ao mérito, de acordo com a análise procedida pela Sefti sobre os argumentos da representante e com a apuração dos fatos, as informações constantes dos autos não indicam a ocorrência de irregularidades na habilitação da empresa EDS como vencedora do Pregão Eletrônico 18/2020. Há, inclusive, elementos que permitem afirmar que houve grande competitividade no certame, que resultou em preços inferiores ao orçamento original.
10.	Vale ressaltar que a pregoeira responsável pelo certame solicitou da área técnica competente do Ministério a devida análise em relação aos mesmos argumentos apresentados no âmbito desta Representação e que foram interpelados à administração. Ficou esclarecido que o edital do pregão previa em seu item 9.11.1.1, para fins da comprovação da qualificação técnica, que os atestados deveriam dizer respeito a características mínimas de serviços executados, e não a objetos de efetivos contratos que tivessem sido firmados com outros órgãos públicos pela licitante vencedora.
11.	Na realidade, o que se depreende é que a representante objetiva demandar ao TCU a revisão da decisão administrativa, sem que tenha logrado apresentar indícios de outras irregularidades que pudessem macular o certame, conforme observado pelo MP/TCU, verbis:
"Com relação à representante, não obstante todas as peças que tenha trazido aos autos posteriormente à sua atuação inicial, não vislumbro, em consonância com a unidade técnica, a identificação, nos limites dos argumentos postos na representação, a exigência de tutela por parte do controle externo. O que transparece é um inconformismo da representante no desatendimento de seu interesse privado, tendo em vista que a licitação teve por vencedora outra empresa que, ao contrário do argumenta, não teria incorrido em desatendimento aos termos do edital para fins de qualificação técnica. Em se tratando de inconformismo com possível lesão de interesse privado, sem restar demonstrado lesão ao interesse público, eventual questionamento da interessada deveria ser deduzido perante o Poder Judiciário."
12.	Conforme registrado no Relatório precedente e com o fito de não deixar dúvidas sobre a análise dos argumentos da representante, restituí os autos à Sefti para reinstrução do feito à luz dos novos elementos acostados às peças 38 a 46 e análise do pedido de habilitação da Microsoft.
13.	Com relação à documentação apresentada pela Microsoft, que acolhi para alargar ainda mais a busca pela verdade material, anuo às conclusões da Sefti à instrução de peça 53 no sentido de que essa empresa não apresentou qualquer elemento novo em relação ao que já tinha sido oferecido pela representante Claro S/A, tanto em sede de recurso administrativo durante o processo licitatório quanto na peça inaugural da presente Representação. Não há, assim, notícias de outras irregularidades que pudessem macular o certame.
14.	No que tange aos requerimentos da empresa Microsoft do Brasil para ingressar nos autos como interessada ou como amicus curiae, e da empresa Claro S/A, a própria representante, para o ingresso como interessada nos autos, também acolho a análise e conclusões da unidade técnica que permitiram concluir que os pedidos não atendem ao disposto no art. 146 do RI/TCU e, portanto, devem ser indeferidos.
15.	Dessa forma, consoante exposto ao longo deste Voto, a Representação em análise deve ser conhecida e no mérito considerada improcedente.
16.	Por fim, chama a atenção a discrepância entre o valor estimado da contratação, que era de R$ 370.475.894,80 (peça 26, p. 30) , e o melhor preço alcançado durante a disputa do certame, R$ 65.941.419,04 (peça 27) , o que representa redução de aproximadamente 82% em relação ao orçamento proposto pela administração.
17.	No caso em tela, verifiquei que devido ao ineditismo da contratação, o Ministério da Economia não teve alternativa a não ser estimar o valor a ser contratado em pesquisa exclusivamente junto a fornecedores. Sobre esse ponto, o Tribunal tem destacado a importância de que as pesquisas de preços sejam baseadas em uma "cesta de preços", devendo dar preferência para preços públicos, oriundos de outros certames. 
18.	A pesquisa de preços feita exclusivamente junto a fornecedores deve ser a exceção, especialmente em serviços, pois, via de regra, incorpora variação para maior, o que pode gerar o risco de que a administração contrate em preços elevados. Mesmo durante o certame, há risco de que os preços, inflados por uma pesquisa malfeita, acabem sendo aceitos pela administração.
19.	Nesse sentido, cito, como exemplo, o item 1 do pregão em comento (serviço de computação e nuvem - infraestrutura) , cujo valor estimado foi de R$ 215.863.362,00, enquanto o valor ofertado pela empresa vencedora foi de R$ 41 milhões.
20.	Para o referido item, a empresa OI ofertou inicialmente o valor de R$ 1.073.316.810,00. No decorrer da licitação, a mesma empresa baixou o preço para R$ 99 milhões. 
21.	Situações semelhantes podem ser observadas no comportamento de várias outras empresas durante o certame, conforme se depreende da ata do certame (peça 34) . 
22.	Não é razoável crer que uma empresa, de boa-fé, podendo vender seus serviços por R$ 99 milhões, os tenha precificado em R$ 1.073.316.810,00.
23.	O que aconteceu no pregão em análise deve servir como alerta de que as pesquisas de preços devem ser feitas com fornecedores somente em casos extremos. E, nesses casos, os requisitos da contratação devem ser os mínimos necessários, a fim de que a administração busque a competição durante o pregão.
24.	Diante dessa constatação, deve ser recomendado ao Ministério da Economia, e que aquele órgão estenda a toda a Administração Pública por intermédio da Secretaria Especial de Desburocratização, Gestão e Governo Digital, que sucedeu a Secretaria de Logística e Tecnologia da Informação (SLTI) , que as pesquisas de preços para estimativa de valor de objetos a serem licitados sejam baseadas em uma "cesta de preços", devendo dar preferência para preços públicos, oriundos de outros certames, sendo a pesquisa de preços junto a fornecedores ser utilizada em caso extremo, conforme as disposições da Instrução Normativa 73, de 5 de agosto de 2020 (Ministério da Economia/Secretaria Especial de Desburocratização, Gestão e Governo Digital/Secretaria de Gestão) .
25.	Ante o exposto, voto por que o Tribunal adote a minuta de acórdão que ora submeto à apreciação deste Colegiado.
TCU, Sala das Sessões, em 04 de agosto de 2021.
RAIMUNDO CARREIRO 
Relator

Após o pedido de vista na Sessão Plenária de 30 de junho de 2021, retornam os autos para apreciação por este Plenário, com a apresentação do voto do Revisor, Ministro Aroldo Cedraz.
2.	Sei que o Revisor é especialmente interessado nos assuntos relativos à área de TI e, como sempre, traz sugestões oportunas para o aperfeiçoamento da decisão a ser tomada pelo Tribunal, as quais incorporei, em parte, à minha proposta.
3.	Em seu voto, o Revisor, em suma, entende "serem dispensáveis as recomendações propostas pelo ilustre relator ao Ministério da Economia no item 9.5 e subitens do Acórdão proposto por Sua Excelência, aplicando-se o mesmo à proposta de orientação destinada à unidade técnica deste Tribunal, objeto do item 9.6."
4.	Na proposta de acórdão que trouxe a este Colegiado, os referidos itens têm o seguinte teor:
"9.5. com fulcro no art. 250, inciso III, do RI/TCU, recomendar ao Ministério da Economia, devendo esse órgão estender para toda a Administração Pública por intermédio da Secretaria Especial de Desburocratização, Gestão e Governo Digital, que:
	9.5.1. as pesquisas de preços para estimativa de valor de objetos a serem licitados devem ser baseadas em uma "cesta de preços", devendo dar preferência para preços públicos, oriundos de outros certames;
	9.5.2.  a pesquisa de preços feita exclusivamente junto a fornecedores deve ser utilizada em último caso, na extrema ausência de preços públicos ou cestas de preços referenciais;
	9.6. orientar a Secretaria de Fiscalização de Tecnologia da Informação (Sefti) que, em seus trabalhos, diante dos fatos apurados no presente processo, observe que a pesquisa de preços realizadas exclusivamente junto a fornecedores é exceção, conforme explicitado no item 9.5.1 retro e no Voto condutor do presente Acórdão;"
5.	Quanto ao item 9.5, o revisor argumenta que a IN 73/2020, que revogou a IN 5/2014, já prevê em seu art. 5º, § 1º a preferência de preços públicos como fonte prioritária, bem como a determinação expressa em seu art. 6º para que sejam desconsiderados valores inexequíveis ou excessivamente elevados para composição da "cesta de preços" utilizada para obtenção do orçamento estimado.
6.	Não desconheço a referida norma, que no que interessa ao caso ora analisado, de fato, dispõe:
"Art. 5º A pesquisa de preços para fins de determinação do preço estimado em processo licitatório para a aquisição e contratação de serviços em geral será realizada mediante a utilização dos seguintes parâmetros, empregados de forma combinada ou não:
I - Painel de Preços, disponível no endereço eletrônico gov.br/paineldeprecos, desde que as cotações refiram-se a aquisições ou contratações firmadas no período de até 1 (um) ano anterior à data de divulgação do instrumento convocatório;
II - aquisições e contratações similares de outros entes públicos, firmadas no período de até 1 (um) ano anterior à data de divulgação do instrumento convocatório;
III - dados de pesquisa publicada em mídia especializada, de sítios eletrônicos especializados ou de domínio amplo, desde que atualizados no momento da pesquisa e compreendidos no intervalo de até 6 (seis) meses de antecedência da data de divulgação do instrumento convocatório, contendo a data e hora de acesso; ou
IV - pesquisa direta com fornecedores, mediante solicitação formal de cotação, desde que os orçamentos considerados estejam compreendidos no intervalo de até 6 (seis) meses de antecedência da data de divulgação do instrumento convocatório.
§1º Deverão ser priorizados os parâmetros estabelecidos nos incisos I e II.
§ 2º Quando a pesquisa de preços for realizada com os fornecedores, nos termos do inciso IV, deverá ser observado:
I - prazo de resposta conferido ao fornecedor compatível com a complexidade do objeto a ser licitado;
II - obtenção de propostas formais, contendo, no mínimo:
a) descrição do objeto, valor unitário e total;
b) número do Cadastro de Pessoa Física - CPF ou do Cadastro Nacional de Pessoa Jurídica - CNPJ do proponente;
c) endereço e telefone de contato; e
d) data de emissão.
III - registro, nos autos da contratação correspondente, da relação de fornecedores que foram consultados e não enviaram propostas como resposta à solicitação de que trata o inciso IV do caput.
Metodologia
Art. 6º Serão utilizados, como métodos para obtenção do preço estimado, a média, a mediana ou o menor dos valores obtidos na pesquisa de preços, desde que o cálculo incida sobre um conjunto de três ou mais preços, oriundos de um ou mais dos parâmetros de que trata o art. 5º, desconsiderados os valores inexequíveis, inconsistentes e os excessivamente elevados.
§ 1º Poderão ser utilizados outros critérios ou métodos, desde que devidamente justificados nos autos pelo gestor responsável e aprovados pela autoridade competente.
§ 2º Para desconsideração dos valores inexequíveis, inconsistentes e os excessivamente elevados, deverão ser adotados critérios fundamentados e descritos no processo administrativo.
§ 3º Os preços coletados devem ser analisados de forma crítica, em especial, quando houver grande variação entre os valores apresentados.
§ 4º Excepcionalmente, será admitida a determinação de preço estimado com base em menos de três preços, desde que devidamente justificada nos autos pelo gestor responsável e aprovado pela autoridade competente."
7.	Não obstante as disposições contidas na citada norma, considero relevante manter a recomendação do item 9.5 da minha proposta de acórdão, como forma de ressaltar a importância da observância de que as pesquisas de preços para estimativa de valor de objetos a serem licitados devem ser baseadas em uma "cesta de preços", devendo dar preferência para preços públicos, oriundos de outros certames.
8.	Nesse caso, como bem observou o Ministro Aroldo Cedraz, em atenção à IN 73/2020, tais parâmetros devem ser buscados no Painel de Preços, disponível no endereço eletrônico gov.br/paineldeprecos.
9.	Não estou recomendando que seja elaborada uma norma, visto que a matéria já está disciplinada, mas chamando a atenção para a observância de dispositivo existente.
10.	Também, em que pese a observação do Revisor no sentido de que as orientações sobre esse tema têm sido disseminadas pelos órgãos centrais do SISP junto a Administração Pública Federal, bem como são objeto de palestras proferidas por representantes da Secretaria de Fiscalização de Tecnologia 
da Informação (Sefti) , a recomendação do TCU ao Ministério da Economia e a orientação para a unidade técnica reforçam a necessidade da contínua disseminação do assunto e observância sobre o tema pela área técnica do Tribunal.
11.	Por outro lado, acolho a proposta de considerar parcialmente procedentes as impropriedades relatadas na inicial quanto à análise constante da Nota Técnica SEI nº 14.539/2021/ME, que embasou a decisão do pregoeiro pela habilitação da empresa EDS, mais especificamente no que se refere ao atendimento ao item 17.2.1.4 do Termo de Referência pelos atestados emitidos pela Prodesp (ACT09_PRODESP) , pelo Ministério da Justiça (ACT11_MJ-DF) e pela então Secretaria de Planejamento, Orçamento e Gestão do Distrito Federal (ACT12_SEPLAG-DF) .
12.	Isso porque, conforme apontado pelo ilustre Revisor, em vez de proceder à realização de diligências para esclarecer o exato teor dos serviços prestados, conforme facultado pelo § 3º do art. 43 da Lei 8.666/1993, a área técnica da Central de Compras optou por fazer inferências sobre cenários "possíveis" ou "bastante razoáveis" de utilização dos recursos descritos nos atestados.
13.	Nesse passo, acolho a proposta do Revisor para dar ciência à Central de Compras do Ministério da Economia de que a consideração de cenários hipotéticos para atribuição de quantitativos arbitrários à capacidade demonstrada por atestados de capacidade técnica, sem que os critérios utilizados para tanto estejam previamente explicitados no edital ou no termo de referência do certame, constitui violação ao princípio do julgamento objetivo, bem como ao disposto nos arts. 44 e 45 da Lei 8.666/1993.
14.	Nesse passo, julgo que devem ser mantidas as recomendações constantes da minha minuta de acórdão original, com os ajustes feitos com base no percuciente voto revisor apresentado pelo Ministro Aroldo Cedraz.
15.	Ante o exposto, voto por que o Tribunal adote a minuta de acórdão que ora submeto à apreciação deste Colegiado. 
TCU, Sala das Sessões, em 4 de agosto de 2021.
RAIMUNDO CARREIRO 
Relator

Trata-se de Representação, com pedido de medida cautelar, formulada pela empresa Claro S.A. em face de supostas irregularidades ocorridas no Pregão Eletrônico 18/2020, realizado pelo Ministério da Economia (ME) para contratação de serviços gerenciados de computação em nuvem com valor estimado da ordem de 370 milhões de reais.
2.	Esclareço, inicialmente, que pedi vistas do presente processo na sessão de 30 de junho último por se tratar de tema de grande relevância para o esforço de transformação digital do Governo Federal, uma vez que a empresa contratada atuará como integradora de múltiplos provedores de serviços de nuvem pública que poderão ser demandados pelos órgãos contratantes a fim de implementar e ampliar, de forma ágil e dinâmica, a infraestrutura necessária para provimento de serviços digitais que atendam efetivamente às demandas da sociedade.
3.	Conforme Termo de Referência do certame, o pregão em tela é destinado ao registro de preços dos serviços especificados, tendo como órgão gerenciador a Central de Compras do Ministério da Economia, e conta com 52 órgãos partícipes, incluindo ministérios, agências reguladoras, universidades e os Estados do Rio de Janeiro e Minas Gerais, além de haver previsão explícita para adesões tardias, em conformidade com a disciplina estabelecida pelo Decreto 9.488/2018.
4.	Além dos ganhos de velocidade e escalabilidade nas ações de transformação digital, é esperado que tal contratação propicie economia significativa ao erário, uma vez que os serviços de nuvem foram adjudicados à licitante vencedora por pouco mais de 65 milhões de reais, e deverão substituir contratações de infraestrutura cujo custo previsto seria da ordem de 690 milhões.
5.	Feita essa breve contextualização, registro minha total concordância com as conclusões da unidade técnica e do eminente Relator quanto à inexistência de irregularidades no ato de habilitação da empresa EDS como vencedora do Pregão Eletrônico 18/2020, com o consequente indeferimento da medida cautelar pleiteada (item 9.2 do Acórdão) . Igualmente irretocável a decisão pela negativa aos pedidos de ingresso nos autos como interessadas ou amicus curiae, formulados pela representante e pela empresa Microsoft do Brasil (itens 9.3 e 9.4) .
6.	Considero, entretanto, serem parcialmente procedentes as impropriedades relatadas na inicial quanto à análise constante da Nota Técnica SEI nº 14.539/2021/ME, que embasou a decisão do pregoeiro pela habilitação da empresa EDS, mais especificamente no que se refere ao atendimento ao item 17.2.1.4 do Termo de Referência pelos atestados emitidos pela Prodesp (ACT09_PRODESP) , pelo Ministério da Justiça (ACT11_MJ-DF) e pela então Secretaria de Planejamento, Orçamento e Gestão do Distrito Federal (ACT12_SEPLAG-DF) .
7.	Nos atestados em questão, a comprovação de fornecimento de serviços de nuvem foi quantificada pelos respectivos órgãos emissores em unidades de processamento (OCPU) e de armazenamento (Terabytes) disponíveis para criação de máquinas virtuais, sem indicação do número de máquinas efetivamente providas pela empresa, o que impossibilitaria a verificação do critério de habilitação estabelecido no citado item 17.2.1.4, que exigia "o provisionamento, gerenciamento e operação de, no mínimo, 50 instâncias de máquina virtual e de 1 instância de banco de dados em ambiente de nuvem pública". 
8.	Diante de tal omissão, em vez de proceder à realização de diligências para esclarecer o exato teor dos serviços prestados, conforme facultado pelo § 3º do art. 43 da Lei 8.666/1993, a área técnica da Central de Compras optou por fazer inferências sobre cenários "possíveis" ou "bastante razoáveis" de utilização dos recursos descritos nos atestados, conforme destaco nos trechos da referida Nota Técnica transcritos a seguir:
"9. Atestado emitido pela PRODESP (ACT09_PRODESP) 
Análise ao item 17.2.1.4:
[...] 	Para essas capacidades, o cliente poderia ter configurado quantidades de máquinas virtuais diversas com tamanhos de armazenamento variados até o limite da capacidade disponível em cada item. Para fins de análise e contabilização de quantidade de provisionamento, gerenciamento e operação de máquinas virtuais considerou-se, no limite, o provisionamento mínimo de 3 Máquinas Virtuais, sendo uma para cada capacidade total contratada de cada serviço. Ou seja, para o atestado da PRODESP foram contabilizadas 3 máquinas virtuais para os serviços apresentados.
11. Atestado emitido pelo Ministério da Justíça (ACT11_MJ-DF) 
Análise ao item 17.2.1.4:
[...] 	Logo, num ambiente flexível de configuração de máquinas virtuais, como o ambiente de nuvem pública baseado em IaaS, o cliente poderia montar diversas configurações de máquinas virtuais para atender as suas necessidades computacionais. Um cenário possível, bastante razoável, seria o cliente atribuir 1 OCPU para cada máquina virtual. Dessa forma, a contabilização do atestado do MJ para esse item de serviço conduz a um total de 4 máquinas virtuais.
[...] 	Para essas capacidades, o cliente poderia ter configurado quantidades de máquinas virtuais diversas com tamanhos de armazenamento variados até o limite da capacidade disponível em cada item. Para fins de análise e contabilização de quantidade de provisionamento, gerenciamento e operação de máquinas virtuais considerou-se, no limite, o provisionamento mínimo de 3 máquinas virtuais, sendo uma para cada capacidade total contratada de cada serviço. Ou seja, para esses itens do atestado do MJ foram contabilizadas 3 máquinas virtuais para os serviços apresentados.
12. Atestado emitido pela Secretaria de Planejamento do DF (SEPLAG DF) - (ACT12_SEPLAG-DF) 
Análise ao item 17.2.1.4:
[...] 	Logo, num ambiente flexível de configuração de máquinas virtuais, como o ambiente de nuvem pública baseado em IaaS, o cliente poderia montar diversas configurações de máquinas virtuais para atender as suas necessidades computacionais. Um cenário possível, bastante razoável, seria o cliente atribuir 1 OCPU para cada máquina virtual. Dessa forma, a contabilização do atestado da SEPLAG-DF para esse item de serviço conduz a um total de 45 máquinas virtuais.
[...] 	Para essas capacidades, o cliente poderia ter configurado quantidades de máquinas virtuais diversas com tamanhos de armazenamento variados até o limite da capacidade disponível em cada item. Para fins de análise e contabilização de quantidade de provisionamento, gerenciamento e operação de máquinas virtuais considerou-se, no limite, o provisionamento mínimo de 3 máquinas virtuais, sendo uma para cada capacidade total contratada de cada serviço. Ou seja, para esses itens do atestado da SEPLAG-DF foram contabilizadas 3 máquinas virtuais para os serviços apresentados."
9.	Evidente, a meu ver, a violação ao princípio do julgamento objetivo, decorrente da consideração de cenários hipotéticos para atribuição de quantitativos arbitrários aos referidos atestados, sem que os critérios utilizados para tanto estivessem previamente explicitados no edital ou no termo de referência do certame, conforme exigido pelos arts. 44 e 45 da Lei 8.666/1993.
10.	Ressalto, por outro lado, que tal impropriedade não afetou a conclusão da análise de capacidade técnica da empresa EDS, uma vez que o atestado emitido pela Secretaria de Fazenda do Estado do Rio de Janeiro (ACT01_SEFAZ-RJ_008) , por si só, já havia se mostrado suficiente para atender integralmente à exigência do item 17.1.2.4 do Termo de Referência, tornando dispensáveis os quantitativos adicionados indevidamente nos termos que acabo de expor.
11.	Diante de tal constatação, entendo necessária e suficiente a inclusão de deliberação, no Acórdão a ser proferido, no sentido de dar ciência à Central de Compras do Ministério da Economia quanto à impropriedade apontada, de modo a evitar sua recorrência em futuras licitações.
***
12.	Há, ainda, um segundo ponto sobre o qual peço vênias por divergir do eminente Relator, no tocante aos encaminhamentos decorrentes da grande discrepância observada entre o valor estimado da contratação, da ordem de 370 milhões de reais, e o melhor preço obtido ao final da fase de lances, correspondente a menos de 18% da estimativa inicial.
13.	Conforme bem observado por Sua Excelência, este Tribunal tem dado grande destaque à importância de que a pesquisa de preços para elaboração de orçamento das licitações dê preferência à utilização de referenciais de preços públicos, de modo a evitar que fornecedores mal-intencionados apresentem estimativas infladas, que posteriormente sirvam de justificativa para supostamente legitimar a assinatura e a execução de contratos superfaturados, em prejuízo do erário.
14.	Ocorre, entretanto, que justamente em resposta à atuação do TCU, o Poder Executivo conta com normativo específico sobre o tema desde 2014, quando a então Secretaria de Logística e Tecnologia da Informação (SLTI) editou a Instrução Normativa 5/2014, posteriormente aprimorada pela Instrução Normativa 3/2017, na qual já se determinava como prioritárias as pesquisas mediante utilização do Painel de Preços mantido pelo Governo Federal ou de contratações similares de outros entes públicos.
15.	Quando da reforma administrativa promovida em janeiro de 2019, a então SLTI foi extinta e teve suas atribuições divididas entre a Secretaria de Governo Digital e a Secretaria de Gestão, ambas vinculadas à Secretaria Especial de Desburocratização, Gestão e Governo Digital do Ministério da Economia.
16.	Mais recentemente, a Secretaria de Gestão editou a Instrução Normativa 73/2020, que revogou a IN 5/2014 e trouxe importantes melhorias quanto aos procedimentos de pesquisa de preços, ao tempo em que manteve em seu art. 5º, § 1º a preferência de preços públicos como fonte prioritária, bem como a determinação expressa em seu art. 6º para que sejam desconsiderados valores inexequíveis ou excessivamente elevados para composição da "cesta de preços" utilizada para obtenção do orçamento estimado.
17.	No que se refere a contratações de bens e serviços de Tecnologia da Informação, cabe citar ainda a Instrução Normativa 1/2019, da Secretaria de Governo Digital, cujo art. 20, § 1º estabelece que "a estimativa de preço derivada exclusivamente de propostas de fornecedores somente deverá ser utilizada mediante justificativa, nos casos em que não for possível obter preços de contratações similares de outros entes públicos ou do Painel de Preços".
18.	Pertinente registrar, ainda, que tais normas e orientações têm sido disseminadas ativamente pelos órgãos centrais do SISP (a antiga SLTI, hoje substituída pela SGD) junto a toda a Administração Pública Federal há pelo menos seis anos, assim como são objeto frequente de palestras proferidas por representantes da Sefti em eventos ao redor do país, bem como de cursos promovidos por esta Corte. A título de exemplo, cito o treinamento "Aquisições de TI - da origem da demanda ao resultado efetivo", atualmente oferecido pelo Instituto Serzedello Corrêa na modalidade à distância para centenas de gestores de todo o Brasil, com a participação de instrutores da Sefti. 
19.	Ademais, a regularidade dos procedimentos de pesquisa de preços e dos orçamentos deles resultantes é objeto de verificação contínua do TCU como parte do acompanhamento das aquisições de bens e serviços na área de TI, cujo ciclo mais recente encerrou-se em fevereiro deste ano. Conforme consta do relatório que embasou o Acórdão 1756/2021-Plenário, da relatoria do eminente Ministro-Substituto André Luís de Carvalho, esse trabalho resultou em benefícios diretos de mais de 200 milhões de reais no último ano, além de diminuição do risco de sobrepreço em função da ampliação de pesquisas de preços e de maior precisão nas metodologias de cálculo, após a ação da Sefti.
19.	Dessa forma, com as vênias de estilo, entendo serem dispensáveis as recomendações propostas pelo ilustre relator ao Ministério da Economia no item 9.5 e subitens do Acórdão proposto por Sua Excelência, aplicando-se o mesmo à proposta de orientação destinada à unidade técnica deste Tribunal, objeto do item 9.6.
20.	No entanto, após contatos efetuados entre as equipes de nossos gabinetes, fui informado de que a intenção do Ministro Raimundo Carreiro com a inclusão de tais itens foi justamente de enfatizar a importância do tema, tanto junto à unidade jurisdicionada quanto à Sefti, para minimizar os riscos de que as normas vigentes venham a ser descumpridas ou "esquecidas" ao longo do tempo. Com base em tais esclarecimentos, passo a acompanhar Sua Excelência também em relação a este ponto.
***
21.	Antes de encerrar, chamo a atenção de Vossas Excelências para o que mencionei no início do presente Voto. Trata-se de contratação de grande relevância para o esforço de transformação digital do Governo Federal, com recursos de computação em nuvem que deverão prover agilidade para implementação de novos serviços e economia significativa ao erário.
22.	Por outro lado, não podemos ignorar o fato de que se trata de modelo contratual pioneiro, baseado na integração de múltiplos provedores e no uso de métrica inovadora para mensuração dos serviços prestados: as USN, ou "unidades de serviço de computação em nuvem". Junta-se a isso um desafio adicional, representado pelo grande número de partícipes do registro de preços, sem falar nas prováveis adesões tardias.
23.	Diante de tal cenário, entendo ser imprescindível que os contratos decorrentes do certame em tela sejam monitorados pelo Tribunal de Contas da União, de modo a assegurar a conformidade dos atos de contratação e gestão contratual, em especial quanto ao uso da métrica USN para mensuração e pagamento dos serviços, bem como avaliar a contribuição efetiva do modelo de computação em nuvem para o avanço das ações do Governo Federal rumo a um Brasil 100% Digital.
24.	Por esse motivo, proponho que o Acórdão a ser proferido autorize a Secretaria de Fiscalização de Tecnologia da Informação a monitorar as contratações decorrentes do Pregão Eletrônico 18/2020/ME, pelos instrumentos que julgar pertinentes, com as finalidades ora descritas.
Assim, com os agradecimentos ao Ministro Raimundo Carreiro pelo acolhimento das propostas referidas nos itens 11 e 24 da presente declaração de voto, com as redações que constaram da minuta de Acórdão Revisor que compartilhei com Sua Excelência, manifesto minha integral anuência à deliberação que o eminente relator ora submete à apreciação deste Colegiado.
TCU, Sala das Sessões, em 4 de agosto de 2021.
AROLDO CEDRAZ
Revisor